最高法院刑事判決　　　　　　　　　　　　　　　八十八年度台上字第二一八四號
　　上　訴　人　甲○○
　　選任辯護人　歐榮宜律師
　　　　　　　　黃銘照律師
右上訴人因違反稅捐稽徵法案件，不服台灣高等法院中華民國八十六年四月二十三日
第二審判決（八十五年度上訴字第三○六○號，起訴案號：台灣台北地方法院檢察署
八十三年度偵字第二一五一三號、八十四年度偵字第二六二八號），提起上訴，本院
判決如左：
    主  文
原判決關於甲○○部分撤銷，發回台灣高等法院。
    理  由
本件原判決認定上訴人甲○○與廖啟興分別係台北市○○○路○段二二八巷二十五號
二樓正大機電技術顧問有限公司（下稱正大公司）之負責人及股東兼業務經理，二人
之出資股份相同，亦皆實際參與公司業務之執行，廖啟興對外並自稱是正大公司之總
經理，均為正大公司之實際負責人。上訴人因具電機工業技師之資格，又在上址開設
久大電機工業技師事務所（下稱久大事務所）。二人共同基於概括之犯意，自民國八
十一年間起，指示無犯罪故意之正大公司會計而從事業務之人謝玉美，將事實上在正
大公司支薪員工之謝玉美、洪正德、丁翠珊三人，以假冒人頭方式，掛名為久大事務
所員工，連續於八十一年度公司薪資表上虛偽記載謝玉美八十一年一月至十二月薪資
新台幣（下同）十九萬三千元、洪正德八十一年六至七月薪資二萬六千元、丁翠珊八
十一年七至十月薪資十五萬二千元、八十三年度虛載謝玉美一至十二月薪資二十四萬
九千元，製作後向主管稅捐稽徵機關，申報當年度營利事業所得稅，計使久大事務所
逃漏稅捐十五萬五千元，又於八十一年間起至八十二年間止多次虛偽填載勞工保險加
保申請表，以謝玉美、洪正德、丁翠珊為久大事務所員工，向勞工保險局提出加入勞
保，使不知情之勞保局承辦人員登載於職務上所掌之公文書，准予加保（謝玉美加保
生效日期八十一年五月八日至八十二年六月七日；洪正德加保生效日期八十一年七月
二日至八十一年八月十二日；丁翠珊加保生效日期八十一年七月二日至八十一年十一
月三日），足以生損害於勞保局。又上訴人與廖啟興仍基於概括犯意，二人均明知廖
啟興之妻涂碧蘭未在正大公司任職，而涂碧蘭亦明知其非正大公司之員工，惟為使用
正大公司之勞保單，仍與上訴人及廖啟興合意，於八十一年至八十二年間，由上訴人
及廖啟興共同再指示無犯罪故意之正大公司會計而從事業務之人謝玉美，將未在正大
公司任職之涂碧蘭，以假冒人頭方式，掛名為正大公司員工，虛偽填載勞工保險加保
申請表，向勞工保險局提起加入勞保，使勞保局承辦人員登載於職務上所掌之公文書
，准予加保（加保生效日期八十一年三月二十八日至八十一年七月二日；八十二年一
月九日至八十二年一月三十日），足以生損害於勞保局等情。因而撤銷第一審關於上
訴人部分之判決，改判論處上訴人共同連續納稅義務人以詐術逃漏稅捐罪刑，固非無
見。惟查(一)、科刑判決書記載之犯罪事實，為論罪科刑適用法律之基礎，故凡於適用
法令有關之事項，必須詳加認定明確記載，然後於理由內明犯罪事實所憑之證據及
其認定之理由。使事實與理由互相一致，方為合法。本件原判決論上訴人犯稅捐稽徵
法第四十一條之納稅義務人以詐術逃漏稅捐罪，並牽連犯刑法第二百十六條、第二百
十四條、第二百十五條之行使業務上登載不實文書罪及使公務員登載不實文書罪，然
其事實欄所記載之前開事實，對上訴人是否為納稅義務人，其指示謝玉美在何公司之
薪資表為不實之登載後，持向何稅捐稽徵機關申報營利事業所得稅，及其虛偽填載謝
玉美、洪正德、丁翠珊、涂碧蘭等人之勞工保險加保申請表，向勞工保險局提出加入
勞保，使該局承辦人員登載於職務上所掌之何項公文書，均未詳加記載，明確認定，
已難資為適用法律之依據。且究竟憑何證據認定上訴人有以虛偽登載謝玉美、洪正德
、丁翠珊等領薪之薪資表，向主管稅捐稽徵機關申報營利事業所得稅，使久大事務所
逃漏稅捐十五萬五千元，亦未於理由內加以說明，尚有未合。又依卷附上訴人之配偶
王淑華八十一年綜合所得稅結算申報書之記載及其所附之年度執行業務者損益表、八
十一年久大薪資明細表（包括謝玉美、洪正德、丁翠珊等人領薪之金額及各類所得扣
繳憑單，見偵字第八六六六號卷第一九七頁證物袋），久大電機工業技師事務所之收
支係列為上訴人執行業務所得，則究竟上訴人係以所謂登載不實之謝玉美等人之薪資
表向稅捐稽徵機關申報久大事務所之營利事業所得稅，或是個人綜合所得稅，其所逃
漏之稅捐係何項稅捐，金額為若干，仍非無疑義而待究明。乃原審未詳加調查釐清，
遽為判決，尚嫌速斷。(二)、證據雖已調查，而其內容尚未完全明瞭者，即與未經調查
無異，如遽行判決，仍屬應於審判期日調查之證據未予調查。原判決以謝玉美之供述
等相關證據，認定上訴人將事實上在正大公司支薪之員工謝玉美，掛名為久大事務所
員工，在薪資表上虛偽記載謝玉美八十三年一至十二月薪資二十四萬九千元等情。然
查依卷附以正大公司負責人甲○○名義所發之公告及以正大公司總經理廖啟興名義於
八十二年十月十三日所發之通知函，該公司至八十二年十月三十一日止，即結束一切
營業（見原審卷第五十二頁、第一七○頁）。原審法院調查中訊問上訴人及廖啟興：
「公司何時結束﹖」，上訴人答：「八十二年十月就鬧翻。」廖啟興答：「八十二年
十月就不接新案，意見不合就拆夥。」等語（見原審卷第一○一頁背面）。如果非虛
，則正大公司於八十三年間是否仍在營業，謝玉美是否仍在該公司任職支薪，實際上
有無轉往久大事務所任職支薪，仍有欠明瞭，原判決亦未詳加調查說明，遽為上開認
定，亦難謂已盡調查之能事。上訴意旨指摘原判決關於此部分不當，尚非無理由，應
認有撤銷發回更審之原因。
據上論結，應依刑事訴訟法第三百九十七條、第四百零一條，判決如主文。
中      華      民      國    八十八    年      四      月    二十九    日
                              最高法院刑事第五庭
                                  審判長法官  董  明  霈
                                        法官  丁  錦  清
                                        法官  賴  忠  星
                                        法官  林  茂  雄
                                        法官  王  居  財
      右正本證明與原本無異
                                              書  記  官
中      華      民      國    八十八    年      五      月      六      日
